【裁判字號】    95,上更(一),60
【裁判日期】    970129
【裁判案由】    分割共有物
【裁判全文】
臺灣高等法院臺南分院民事判決        95年度上更(一)字第60號
上  訴  人  宇○○
訴訟代理人  翁瑞昌    律師
視同上訴人  癸○○
            天○○
            己○○
上  一  人
訴訟代理人  寅○○
視同上訴人  玄○○
            辰○○
            卯○○
            申○○
            戌○○
            丑○○
            未○○
            Ｃ○○
            戊○○（兼洪石堆之承受訴訟人）
            亥○○○○○○（洪石堆之承受訴訟人）
            午○○（洪石堆之承受訴訟人）
            子○○（洪石堆之承受訴訟人）
            辛○○（洪石堆之承受訴訟人）
            黃○○（洪石堆之承受訴訟人）
            Ａ○○○○○○（洪石堆之承受訴訟人）
            Ｂ○○（洪石堆之承受訴訟人）
            地○○
            壬○○
            庚○○
            Ｄ○○○
            巳○○
            乙○○（洪秀絨之承受訴訟人）
            甲○○（洪秀絨之承受訴訟人）
            丙○○（洪秀絨之承受訴訟人）
            丁○○（洪秀絨之承受訴訟人）
            酉○○（洪土水之承受訴訟人）
被 上 訴人  宙○○
訴訟代理人  黃進祥  律師
            江順雄  律師
            黃建雄  律師
上列當事人間分割共有物事件，上訴人對於中華民國93年6月24
日臺灣臺南地方法院第一審判決（91年度訴字第2445號）提起上
訴，經最高法院第一次發回更審，本院於97年1月15日言詞辯論
終結，判決如下：
    主  文
一原判決除確定部分外廢棄。
二視同上訴人乙○○、甲○○、丙○○、丁○○應就其被繼承人
  洪秀絨與判決確定之視同上訴人Ｄ○○○、地○○、壬○○、
  庚○○、巳○○就被繼承人洪石龍所有坐落臺南縣將軍鄉○○
  段1853地號土地、地目田、面積1,298平方公尺，應有部分萬
  分之370，及同段1854地號土地、地目田、面積2,441平方公尺
  ，應有部分108之4，辦理繼承登記。
三兩造共有坐落臺南縣將軍鄉○○段1856地號、地目建、面積
  1,906平方公尺土地，分割如附圖丁案所示：
  (一)、編號Ａ部分面積126平方公尺，分歸視同上訴人己○○取
      得。
  (二)、編號Ｂ部分面積209平方公尺，分歸視同上訴人癸○○取
      得，
  (三)、編號Ｃ部分面積106平方公尺，分歸視同上訴人Ｃ○○取
      得。
  (四)、編號Ｄ部分面積212平方公尺，分歸視同上訴人黃○○、
      洪麗月、Ｂ○○、戊○○、洪國翔、午○○、子○○、辛
      ○○、卯○○、申○○、戊○○共同取得，並按應有部分
      ：黃○○、洪麗月、Ｂ○○、戊○○、洪國翔、午○○、
      子○○、辛○○公同共有12分之4，卯○○12之3、申○○
      12分之3、戊○○12分之2之比例保持共有。
  (五)、編號Ｅ部分面積212平方公尺，分歸視同上訴人酉○○取
      得。
  (六)、編號Ｆ部分面積141平方公尺，分歸視同上訴人戌○○、
      玄○○、丑○○共同取得，並按應有部分：戌○○4分之1
      、玄○○4分之2、丑○○4分之1之比例保持共有。
  (七)、編號Ｇ部分面積476平方公尺，分歸被上訴人宙○○取得
      。
  (八)、編號Ｈ部分面積106平方公尺，分歸視同上訴人天○○取
      得。
  (九)、編號Ｉ部分面積318平方公尺，分歸上訴人宇○○取得。
四兩造共有坐落臺南縣將軍鄉○○段1853地號、地目田、面積1,
  298平方公尺，及同段1854地號、地目田、面積2,441平方公尺
  二筆土地，合併分割如附圖丁案所示：
  (一)、編號Ｊ部分面積414平方公尺，分歸上訴人宇○○取得。
  (二)、編號Ｋ部分面積935平方公尺，分歸被上訴人宙○○取得
      。
  (三)、編號Ｌ部分面積139平方公尺，分歸視同上訴人玄○○取
      得。
  (四)、編號Ｍ部分面積519平方公尺，分歸視同上訴人癸○○取
      得。
  (五)、編號Ｎ部分面積415平方公尺，分歸視同上訴人己○○取
      得。
  (六)、編號Ｏ部分面積416平方公尺，分歸視同上訴人黃○○、
      洪麗月、Ｂ○○、戊○○、洪國翔、午○○、子○○、辛
      ○○、Ｄ○○○、地○○、壬○○、庚○○、巳○○、乙
      ○○、甲○○、丙○○、丁○○、卯○○共同取得，並按
      應有部分黃○○、洪麗月、Ｂ○○、戊○○、洪國翔、午
      ○○、子○○、辛○○公同共有3分之1，Ｄ○○○、地○
      ○、壬○○、庚○○、巳○○、乙○○、甲○○、丙○○
      、丁○○公同共有3分之1，卯○○3分之1。
  (七)、編號Ｐ部分面積278平方公尺，分歸辰○○、戌○○、丑
      ○○、未○○共同取得，並按應有部分各為4分之1之比例
      保持共有。
  (八)、編號Ｑ部分面積415平方公尺，分歸視同上訴人酉○○取
      得。
  (九)、編號Ｒ部分面積208平方公尺，分歸視同上訴人天○○取
      得。
五第一、二審（除確定部分外）及發回前第三審訴訟費用，由兩
  造按如附表二「應有部分比例（負擔訴訟費用比例）」欄所載
  之比例負擔。
    事  實  及  理  由
一、程序方面：
  (一)、按訴訟標的對於共同訴訟之各人必須合一確定者，共同訴
      訟中一人之上訴，其效力及於全體，此觀民事訴訟法第56
      條第1項第1款規定自明。本件為請求分割共有物之訴，其
      訴訟標的對於共同訴訟之各人必須合一確定，依前開規定
      ，上訴人宇○○上訴之效力及於同造其餘共同被告，爰將
      之併列為上訴人，合先敘明。
  (二)、本件視同上訴人洪秀絨於民國（下同）96年1月11日死亡
      ，有乙○○、甲○○、丙○○、丁○○為繼承人，有全戶
      戶籍資料查詢結果、繼承系統表、丁○○戶籍謄本附卷為
      佐（見本院卷(一)第82、83、85、90、185頁），被上訴人
      聲明應由繼承人乙○○、甲○○、丙○○、丁○○承受訴
      訟（見本院卷(一)第102頁）；另視同上訴人洪土水於96年9
      月18日死亡，由酉○○繼承系爭土地之應有部分，並辦妥
      分割繼承登記，有系爭土地登記謄本在卷可參（見本院卷
      (二)第53至55頁），上訴人聲明應由酉○○承受訴訟（見本
      院卷(二)第52頁）；經核均無不合，應予准許。
  (三)、本件原列為視同上訴人（原審被告）洪黃亂於本件起訴前
      之89年4月2日死亡，有個人基本資料查詢結果附卷可稽（
      見本院卷(一)第80頁），被上訴人即原審原告宙○○於本院
      聲明撤回對洪黃亂之起訴（見本院卷(一)第101頁），亦無
      不合。
  (四)、又按言詞辯論期日，當事人之一造不到場者，得依到場當
      事人之聲請，由其一造辯論而為判決。前項規定，於訴訟
      標的對於共同訴訟之各人必須合一確定者，言詞辯論期日
      ，共同訴訟人中一人到場時，亦適用之，民事訴訟法第38
      5條第1項前段、第2項分別定有明文。本件視同上訴人癸
      ○○、天○○、玄○○、辰○○、卯○○、申○○、戌○
      ○、丑○○、未○○、Ｃ○○、戊○○、亥○○○○○○
      、午○○、子○○、辛○○、黃○○、Ａ○○○○○○、
      Ｂ○○、地○○、壬○○、庚○○、Ｄ○○○、巳○○、
      乙○○、甲○○、丙○○、丁○○、酉○○，經合法通知
      均無正當理由未到場，核無民事訴訟法第386條各款所列
      情形，爰准被上訴人之聲請，由其一造辯論而為判決。
  (五)、按當事人在第二審為訴之追加，非經他造同意不得為之，
      但因情勢變更而以他項聲明代最初之聲明者，不在此限，
      民事訴訟法第446條第1項、第255條第1項第4款定有明文
      。又分割共有物，性質上為處分行為，依民法第759條規
      定，共有不動產之共有人中有人死亡時，於其繼承人未為
      繼承登記以前，尚不得分割共有物者（最高法院69年台上
      字第1012號判例參照）。本件共有物分割之訴，視同上訴
      人洪秀絨於本審訴訟程序進行中死亡，並有乙○○、甲○
      ○、丙○○、丁○○為繼承人，均未拋棄繼承，被上訴人
      即原審原告宙○○因之於本院言詞辯論終結前，另追加聲
      明，請求上訴人即洪秀絨之承受訴訟人乙○○、甲○○、
      丙○○、丁○○應與判決確定之視同上訴人Ｄ○○○、地
      ○○、壬○○、庚○○、巳○○就被繼承人洪石龍所有坐
      落臺南縣將軍鄉○○段1853地號土地、地目田、面積1,29
      8平方公尺，應有部分萬分之370，及同段1854地號土地、
      地目田、面積2,441平方公尺，應有部分108之4，辦理繼
      承登記等情（見本院卷(二)第221至222、259至260頁），核
      係本於情事變更，而追加他項之聲明，並為上訴人所不反
      對，依首開規定，自應准許。
二、被上訴人起訴主張：
  (一)、被上訴人主張坐落臺南縣將軍鄉○○段1853地號、地目田
      、面積1,298平方公尺，及同段1854地號、地目田、面積
      2,441平方公尺土地（以下稱系爭1853、1854號土地），
      原係其與宇○○、洪土水、洪石堆、癸○○、玄○○、己
      ○○、辰○○、洪石龍、卯○○、戌○○、丑○○、未○
      ○、天○○共有；同段1856號、地目建、面積1,906平方
      公尺之土地，則原為其與宇○○、洪土水、洪石堆、癸○
      ○、玄○○、己○○、Ｃ○○、申○○、卯○○、戌○○
      、丑○○、戊○○、天○○等人共有。兩造並無不分割之
      約定，亦無不能分割情形，然未能達成分割協議；又系爭
      三筆土地其中1853、1854地號土地之共有人均為相同，將
      該二筆土地合併分割顯然較為符合經濟效益，爰依據民法
      第823條之規定，訴請裁判分割如附圖乙案所示。
  (二)、依上訴人宇○○提出之分割方案，必會拆除被上訴人宙○
      ○所有之加強磚造平房，然被上訴人之房屋為合法建物，
      上訴人宇○○之鐵皮房屋為違章建築，不應將合法建物拆
      除而保留違章建築。又上訴人宇○○之分割方案中，為使
      建地與田地合在一起，而將田地Ｋ與Ｊ部分由中間分割，
      已違反道路排積水連接。至於圍牆部分實係被上訴人所興
      建，上訴人主張為其父親所興建，顯與事實不符。
  (三)、依本院前審採取之乙案分割方案，編號Ｉ分歸被上訴人所
      有後，雖會拆到上訴人宇○○之鐵皮屋，然鐵皮屋之價值
      低微，若予以拆除，對於社會經濟並無影響，且可使該分
      割方案中各共有人所分得土地地形方整，獲得最高之利用
      價值。從而，仍以附圖乙案為可採。
  (四)、聲明：
    1.上訴駁回。
    2.第二審訴訟費用由上訴人負擔。
   【原判決命原審被告黃○○、洪麗月、Ｂ○○、戊○○、洪
     國貞、午○○、子○○、辛○○應就其被繼承人洪石堆所
     有坐落臺南縣將軍鄉○○段1853、1854、1856地號土地應
     有部分各萬分之370辦理繼承登記。原審被告洪黃亂（已於
     本院撤回起訴）、Ｄ○○○、地○○、壬○○、洪秀絨、
     庚○○、巳○○應就其被繼承人洪石龍所有坐落臺南縣將
     軍鄉○○段1853地號土地應有部分萬分之370、1854地號土
     地應有部分108分之4，辦理繼承登記及准裁判分割。上訴
     人則僅上開分割方法聲明不服，則上開命辦理繼承登記部
     分已告確定】
三、上訴人則以：
  (一)、上訴人宇○○：
    1.依原審採取之分割方案，將造成上訴人所有之鐵厝遭拆除
      大半，且上訴人宇○○所分得1856號土地（建地）部分，
      與1853、1854號土地（農地）部分，並不相鄰；反觀被上
      訴人不僅分得相鄰之土地，又能保全其所有之房屋，殊非
      公平。依上訴人提出之分割方案，固將拆除被上訴人房屋
      一小部分，應是浴室、廁所之位置，該屋極為老舊，重新
      興建浴廁，所生之損害非重，然上訴人亦犧牲部分鐵厝，
      以換取該方案上訴人分得房屋所在Ｉ部分及農地Ｊ部分相
      鄰，如此土地得以充分利用，應是公平合理之分割方案。
    2.圍牆邊之水溝係上訴人之父所興建，作為上訴人家中排水
      之用，絕非農水路系統，被上訴人所指稱重劃土地應連接
      排水路，係為土地重劃要提供農地排水設施之規定，與本
      件分割共有物無涉。況上訴人房屋正面之通道約228公分
      寬，供日常生活已極狹窄，實不應再將水溝部分分歸被上
      訴人，致寬度更為縮減。從而，將圍牆及水溝部分分歸上
      訴人所有並無不當。
    3.上訴人之鐵皮屋係上訴人之父向原共有人連同土地持分、
      房屋一起購買，該屋為66年以前所建，依當時屬都市計劃
      外土地，所興建之建築物為合法建築，只因多次翻修將部
      分建材改為鐵皮，絕非違章建築。反之，被上訴人之房屋
      乃座落於農地上，被上訴人雖提出臺南縣將軍鄉公所不動
      產監證費收據，然該收據係不動產移轉所有權之監證費，
      與建築房屋之許可無涉，則被上訴人之房屋是否為合法建
      物，仍堪存疑。從而，被上訴人主張依上訴人之分割方案
      ，將造成拆除被上訴人合法建物，卻保留上訴人鐵皮屋之
      違章建築云云，顯然無據。
    4.聲明：
      (1)、原判決除主文第1、2項外，均廢棄。
      (2)、兩造共有坐落臺南縣將軍鄉○○段1856地號、地目建
          、面積1,906平方公尺應予分割，分割方法依附圖丁
          案（即臺南縣佳里地政事務所96年7月23日所測量字
          第0960005455號函之複丈成果圖）所示：編號Ａ部分
          面積129平方公尺，分歸視同上訴人己○○取得，編
          號Ｂ部分面積209平方公尺，分歸視同上訴人癸○○
          取得，編號Ｃ部分面積106平方公尺，分歸視同上訴
          人Ｃ○○取得，編號Ｄ部分面積212平方公尺，分歸
          視同上訴人黃○○、洪麗月、Ｂ○○、戊○○、洪國
          翔、午○○、子○○、辛○○、卯○○、申○○、洪
          三屏共同取得，並按應有部分：黃○○、洪麗月、洪
          麗玉、戊○○、洪國翔、午○○、子○○、辛○○公
          同共有12分之4，卯○○12之3、申○○12分之3、洪
          三屏12分之2之比例保持共有，編號Ｅ部分面積212平
          方公尺，分歸視同上訴人酉○○取得，編號Ｆ部分面
          積141平方公尺，分歸視同上訴人戌○○、玄○○、
          丑○○取得，並按應有部分：戌○○4分之1、玄○○
          4分之2、丑○○4分之1之比例保持共有，編號Ｇ部分
          面積476平方公尺，分歸上訴人宙○○取得，編號Ｈ
          部分面積106平方公尺，分歸視同上訴人天○○取得
          ，編號Ｉ部分面積318平方公尺，分歸上訴人宇○○
          取得。
      (3)、兩造共有坐落臺南縣將軍鄉○○段1853地號、地目田
          、面積1,298平方公尺，及同段1854地號、地目田、
          面積2,441平方公尺二筆土地准予合併分割，分割方
          法依據同上之複丈成果圖所示：編號Ｊ部分面積414
          平方公尺，分歸上訴人宇○○取得，編號Ｋ部分面積
          935平方公尺，分歸被上訴人宙○○取得，編號Ｌ部
          分面積139平方公尺，分歸視同上訴人玄○○取得，
          編號Ｍ部分面積519平方公尺，分歸視同上訴人洪石
          遠取得，編號Ｎ部分面積415平方公尺，分歸視同上
          訴人己○○取得，編號Ｏ部分面積416平方公尺，分
          歸視同上訴人黃○○、洪麗月、Ｂ○○、戊○○、洪
          國翔、午○○、子○○、辛○○、Ｄ○○○、地○○
          、壬○○、庚○○、巳○○、乙○○、甲○○、王睿
          莆、丁○○、卯○○共同取得，並按應有部分黃○○
          、洪麗月、Ｂ○○、戊○○、洪國翔、午○○、洪仲
          惠、辛○○公同共有3分之1，Ｄ○○○、地○○、洪
          玉葉、庚○○、巳○○、乙○○、甲○○、丙○○、
          丁○○公同共有3分之1，卯○○公同共有3分之1，編
          號Ｐ部分面積278平方公尺，分歸辰○○、戌○○、
          丑○○、未○○取得，並按應有部分各為4分之1之比
          例保持共有，編號Ｑ部分面積415平方公尺，分歸視
          同上訴人酉○○取得，編號Ｒ部分面積208平方公尺
          ，分歸視同上訴人天○○取得。
       (4)、第一、二、三審及更審訴訟費用，由被上訴人負擔
           。
  (二)、視同上訴人己○○：希望獨立分割，不願與Ｃ○○繼續保
      持共有。分割方案以不拆除房子為原則，若有超過持分部
      分願補貼視同上訴人癸○○。同意上訴人宇○○提出之分
      割方案。
  (三)、視同上訴人Ｃ○○：希望獨立分割，不願與己○○繼續保
      持共有。希望能分得南北分割且位於西邊，並與叔叔癸○
      ○相鄰之土地。同意原審所採分割方案。
  (四)、視同上訴人癸○○：分割方案以不拆除己○○之房屋為原
      則，若己○○有超越其持分之部分，亦毋須補貼，伊等私
      下解決即可。
  (五)、視同上訴人卯○○：據其於本院前審準備程序所為聲明陳
      述，同意原審方案。
  (六)、視同上訴人玄○○、辰○○、戌○○、丑○○、未○○：
      據其於本院前審準備程序所為聲明陳述，伊等同意原審所
      採之分割方案，不同意上訴人宇○○所提出分割方案。
  (七)、視同上訴人亥○○○○○○、午○○、子○○、辛○○、
      乙○○、甲○○、丙○○、丁○○、地○○、壬○○、庚
      ○○、Ｄ○○○、巳○○：伊等均同意被上訴人宙○○所
      提出之方案。
  (八)、視同上訴人天○○：於本案上訴最高法院審理中，曾提出
      書狀表示同意被上訴人宙○○提出之方案；於本院則未於
      言詞辯論期日到場，亦未提出準備書狀作何聲明、陳述。
  (九)、視同上訴人申○○、戊○○、黃○○、洪麗月、Ｂ○○、
      酉○○等人，未於言詞辯論期日到場，亦未提出準備書狀
      作何聲明、陳述。
四、被上訴人主張坐落臺南縣將軍鄉○○段1853地號、地目田、
    面積1,298平方公尺，及同段1854地號、地目田、面積2,441
    平方公尺之2筆土地（以下稱系爭1853、1854號土地），原
    為其與宇○○、洪土水（已歿，由酉○○繼承其應有部分）
    、洪石堆（已歿，由戊○○、亥○○○○○○、午○○、子
    ○○、辛○○、黃○○、Ａ○○○○○○、Ｂ○○等人共同
    繼承其應有部分）、癸○○、玄○○、己○○、辰○○、洪
    石龍（已歿，由洪黃亂、Ｄ○○○、地○○、壬○○、洪秀
    絨、庚○○、巳○○等人共同繼承其應有部分；嗣洪黃亂死
    亡，洪黃亂之應繼分應由Ｄ○○○、地○○、壬○○、洪秀
    絨、庚○○、巳○○等人共同繼承；嗣洪秀絨於本件審理中
    死亡，洪秀絨之應繼分則由乙○○、甲○○、丙○○、丁○
    ○共同繼承）、卯○○、戌○○、丑○○、未○○、天○○
    分別共有。另同段1856地號、地目建、面積1,906平方公尺
    之土地，則原為其與宇○○、洪土水、洪石堆、癸○○、玄
    ○○、己○○、Ｃ○○、申○○、卯○○、戌○○、丑○○
    、戊○○、天○○等人分別共有，應有部分各如附表一、二
    應有部分比例欄所示，兩造復無不分割系爭土地之特約，惟
    就分割方法不能達成協議，並有系爭三筆土地登記謄本在卷
    可稽（見原審營調字卷第10至21頁）。
五、按共有物除因物之使用目的不能分割，或契約訂有不分割期
    限外，各共有人得隨時請求分割共有物；又共有物分割之方
    法，不能協議決定者，法院得因任何共有人之聲請，命為分
    配，民法第823條第1項、第824條第2項定有明文。被上訴人
    主張，系爭土地，兩造並無不分割之特約，又無因物之性質
    致不能分割之情事，兩造間無法達成協議分割，為到場上訴
    人所不爭執，並經原審、本院前審及本院勘驗現場查明，則
    被上訴人訴請裁判分割，於法自屬有據。又共有物之分割乃
    處分行為，實務上對他共有人請求分割共有物時，若共有人
    中一人死亡，向來准許以一訴請求其繼承人辦理繼承登記，
    合併請求分割。被上訴人於本院追加請求視同上訴人乙○○
    、甲○○、丙○○、丁○○等人就其繼承自洪秀絨對系爭18
    53、1854地號土地之應繼分，辦理繼承登記，亦無不合，應
    予准許。
六、茲應審酌者，乃分割方法之問題。茲查：
  (一)、按共有人以成立一共有關係之意思而共有數物，或全體共
      有人同意合併分割時，准許就數筆土地合併分割。本件系
      爭1853、1854地號土地，共有人相同，共有人各自之應有
      部分則不同，經臺南縣佳里地政事務所函覆：「該二筆土
      地係屬辦竣農地重劃之耕地其辦理合併分割，應依據土地
      登記規則第88條：『二宗以上所有權人不同之土地辦理合
      併時，各所有權人之權利範圍依其協議定之。』及耕地分
      割執行要點第15點：「已辦竣農地重劃之耕地，依本條例
      第16條規定辦理分割時，不受農地重劃條例施行細則第34
      條有關最小坵塊土地短邊10公尺之限制。但耕地合併分割
      不得破壞已完成規劃之農水路系統。」規定等語明確，有
      該所93年10月13日所測量字第0930008949號函附卷可參（
      見上訴卷(一)第126頁），是系爭1853、1854地號土地並非
      不得辦理合併分割，且共有人亦同意就該二筆共有土地合
      併分割，復參酌系爭該二筆土地，如逐筆分割，將造成多
      筆零散之土地，各共有人之土地無法集中使用，不利土地
      之利用，有害土地共有人及社會之經濟，自應准許合併分
      割。
  (二)、次按法院裁判分割共有物，須斟酌各共有人之利害關係、
      使用情形、共有物之性質及價值、經濟效用、符合公平經
      濟原則，其分割方法始得謂為適當。又分割共有物固不受
      分管契約之拘束，惟盡量依各共有人使用現狀定分割方法
      ，以維持現狀，減少共有人所受損害，當不失為裁判分割
      斟酌之一種原則（最高法院90年度台上字第1607號、82年
      度台上字第1990號判決參照）。本件系爭土地之分割方案
      ，於本院最後審理階段，有被上訴人宙○○於本院前審提
      出之分割方案（即本院前審採取之乙案）及上訴人宇○○
      於本院提出之丁分割方案，茲就二案分別比較說明。經查
      ：
    1.系爭三筆土地呈南北修長、東西稍窄之長方形地形，東北
      角則稍有細長形之缺角，地上建物分布如臺南縣佳里地政
      事務所91年12月31日土地複丈成果圖、原審勘驗筆錄及本
      院勘驗筆錄（見原審卷(一)第85、120頁、上訴卷(一)第135頁
      、本院卷(一)第196頁）。依前揭複丈成果圖所示：編號甲
      部分係ＲＣ造二樓建築、編號乙部分係鐵皮石綿瓦屋、編
      號丁部分係磚瓦造平房為視同上訴人己○○所有，編號丙
      部分係磚造鐵皮屋為訴外人癸○○所有，編號己部分係磚
      瓦造平房，屋況堅固、編號庚部分係鐵皮屋均為上訴人宇
      ○○所有，編號辛部分係加強磚造平房為被上訴人宙○○
      所有，編號壬部分係磚瓦造及石綿瓦平房為視同上訴人癸
      ○○所有。
    2.被上訴人宙○○固以上訴人宇○○於原審所提出之分割方
      案，宇○○之分割位置，建地與田地均未相鄰，嗣始以田
      地與田地並未相鄰，有礙其使用為由提起上訴，顯違反禁
      反言原則及權利濫用等語，惟按當事人於第二審得提出新
      攻擊或防禦方法，民事訴訟法第447條前段定有明文；而
      分割共有物之訴，其定共有物分割方法，法院本有自由裁
      量之權，不受任何共有人主張之拘束，故不論共有人於何
      時提出其分割方法，均僅供法院之參考而已，自不得以原
      審準備程序終結之時間限定共有人不得再提出供法院參考
      之分割方案，合先說明。
    3.經查，被上訴人宙○○於本院前審提出分割方案（即本院
      前審所採乙案），不僅上訴人宇○○之鐵厝將遭拆除大半
      ，且上訴人宇○○自1856地號所分得部分，與1853、1854
      地號農地部分，亦不相鄰，著實不利於土地之充分利用。
      反觀被上訴人宙○○因此分割方案，其分得1856號及1853
      、1854號土地全部相鄰，又能保全其所有建物全部分，相
      較於上訴人宇○○等人殊非公平。而如附圖丁案之分割方
      法，與附圖乙案相比較，各共有人所分配之位置大致相同
      ，僅上訴人宇○○、被上訴人及視同上訴人天○○，有較
      大之變動，天○○部分由西側移至東側，天○○雖於本案
      上訴最高法院審理中，曾提出書狀表示同意被上訴人宙○
      ○提出之方案；於本院則未於言詞辯論期日到場，亦未提
      出準備書狀作何聲明、陳述，本院認其於該土地上並無建
      物，如採乙案分割，其分配位置（G）面寬約3米多較為狹
      窄，而丁案面其所分配之位置（H）面寬達4米多，較利於
      建築使用，對天○○而言並無不利。又如採丁案分割方法
      ，被上訴人分配G及K部分，上訴人宇○○分配I及J部分，
      渠二人均可合併利用不同地號之相鄰二筆土地，雖上訴人
      宇○○之鐵皮屋部分及被上訴人位於J部分之部分建物將
      遭拆除，但該部分為較為老舊之廚房、浴室，又因系爭土
      地共有人眾多，除己○○二樓RC造樓房外，餘均為老舊之
      房屋，為土地之公平分配、充分及長遠使用，部分建物之
      拆除為無可避免之事，對上訴人宇○○及被上訴人二人固
      可能造成部分損害，然亦使渠等於建地、農地部分，均分
      得相鄰之土地，而得以充分利用分得之土地，應屬公平合
      理之分割方案。雖被上訴人又主張上訴人宇○○主張之分
      割方案（丁案），為使建地與田地合在一起，而將田地Ｋ
      與Ｊ部分由中間分割，已違反道路排積水連接云云，然查
      丁案之分割方式，上訴人宇○○屋前家庭廢水小排水溝之
      土地（見本院卷第148頁之現況圖)分歸上訴人宇○○，不
      僅可維持現有排水狀況，實無違反道路排積水連接之問題
      ，被上訴人此部分之主張亦無可取。
    4.至於視同上訴人Ｃ○○、卯○○、玄○○、辰○○、戌○
      ○、丑○○、未○○、亥○○○○○○、午○○、子○○
      、辛○○、乙○○、甲○○、丙○○、丁○○、地○○、
      壬○○、庚○○、Ｄ○○○、巳○○，固均稱伊等同意被
      上訴人宙○○所提出之方案，然渠等於上開兩案中所分得
      之位置大抵並無差異，是本院採取上開兩方案中其一，並
      無生影響於上開視同上訴人之權益，併予敘明。
七、綜上所述，被上訴人主張系爭土地，兩造並無不分割之特約
    ，又無不能分割之情事，是被上訴人請求裁判分割系爭土地
    ，並於本院追加請求視同上訴人乙○○、甲○○、丙○○、
    丁○○應就其被繼承人洪秀絨與判決確定之視同上訴人Ｄ○
    ○○、地○○、壬○○、並無不合，並應依本判決附圖丁案
    所示方法分割，始為妥洽。原審採原判決附圖壹所示之分割
    方案分割，固非無見，然未審酌視同上訴人己○○、Ｃ○○
    表示不願繼續保持共有，及上訴人宇○○之土地整體利用，
    則其所為之分割方案即無可維持，上訴人宇○○上訴意旨指
    摘原判決不當，求為廢棄原判決，改判如主文第三、四項所
    示之分割方法。
八、按因共有物分割涉訟，由敗訴當事人負擔訴訟費用顯失公平
    者，法院得酌量情形，命勝訴之當事人負擔其一部，民事訴
    訟法第80條之1定有明文。查本件共有物分割係因分割方法
    兩造無法達成協議，各當事人就其分割方法之主張、陳述及
    其他訴訟行為，按當時之訴訟程度均為伸張或防衛權利所必
    要，本院認本件訴訟費用應由兩造按其等就系爭土地原應有
    部分之比例負擔，始為適當。末查兩造其餘之主張或舉證，
    經核均與本件判斷之結果不生影響，爰不逐一論述，附此敘
    明。
九、據上論結，本件被上訴人追加之訴及上訴人之上訴為有理由
    ，依民事訴訟法第463條、第385條第1項前段，第450條、第
    80條之1，判決如主文。
中    華    民    國    97    年    1    月    29    日
                  民事第二庭    審判長法  官  丁振昌
                                      法  官  吳上康
                                      法  官  李素靖
上為正本係照原本作成。
如對本判決上訴，須於判決送達後20日內向本院提出上訴狀，未
表明上訴理由者，應於上訴後20日內，向本院提出理由書（須附
繕本）。並應委任律師為訴訟代理人，始得上訴。
中    華    民    國    97    年    1     月    31    日
                                      書記官  林鈴香
【附記】
民事訴訟法第466條之1：
(1)對於第二審判決上訴，上訴人應委任律師為訴訟代理人。但上
  訴人或其法定代理人具有律師資格者，不在此限。
(2)上訴人之配偶、三親等內之血親、二親等內之姻親，或上訴人
  為法人、中央或地方機關時，其所屬專任人員具有律師資格並
  經法院認為適當者，亦得為第三審訴訟代理人。
民事訴訟法第466條之2：
  上訴人無資力委任訴訟代理人者，得依訴訟救助之規定，聲請
  第三審法院為之選任律師為其訴訟代理人。
附表一
  ◎臺南縣將軍鄉○○段1856地號土地（建，1906平方公尺），
    各共有人原應有部分及取得位置對照表
┌─────┬───────┬────────┬────┬───────┐
│          │1856地號土地應│  應有部分面積  │ 分割後 │    分割後    │
│ 所有權人 │有部分比例（負│  （平方公尺）  │位置編號│   取得面積   │
│          │擔訴訟費用之比│*小數點後2位四捨│        │ （平方公尺） │
│          │例）          │ 五入           │        │              │
├─────┼───────┼────────┼────┼───────┤
│  洪土水  │     1/9      │    211.78      │   Ｅ   │     212      │
│（由酉○○│              │                │        │              │
│  繼承）  │              │                │        │              │
├─────┼───────┼────────┼────┼───────┤
│  洪石堆  │     4/108    │     70.59      │   Ｄ   │     212      │
│（戊○○、│              │                │        │1.戊○○、洪國│
│  洪國翔、│              │                │        │  翔、午○○、│
│  午○○、│              │                │        │  子○○、洪玉│
│  子○○、│              │                │        │  玲、黃○○、│
│  辛○○、│              │                │        │  洪麗月、洪麗│
│  黃○○、│              │                │        │  玉等人公同共│
│  洪麗月、│              │                │        │  有4/12。    │
│  Ｂ○○等│              │                │        │2.申○○3/12。│
│共同繼承）│              │                │        │3.卯○○3/12。│
├─────┼───────┼────────┤        │4.戊○○2/12。│
│  卯○○  │     3/108    │     52.94      │        │              │
├─────┼───────┼────────┤        │              │
│  戊○○  │     2/108    │     35.3       │        │              │
├─────┼───────┼────────┤        │              │
│  申○○  │     3/108    │     52.94      │        │              │
│          │              │                │        │              │
│          │              │                │        │              │
├─────┼───────┼────────┼────┼───────┤
│  戌○○  │     5/270    │     35.3       │   Ｆ   │     141      │
├─────┼───────┼────────┤        │1.戌○○1/4。 │
│  玄○○  │     4/108    │     70.59      │        │2.玄○○2/4。 │
├─────┼───────┼────────┤        │3.丑○○1/4。 │
│  丑○○  │     5/270    │     35.3       │        │              │
├─────┼───────┼────────┼────┼───────┤
│  癸○○  │   150/1080   │    264.72      │   Ｂ   │     209      │
├─────┼───────┼────────┼────┼───────┤
│  己○○  │     4/108    │     70.59      │   Ａ   │     126      │
├─────┼───────┼────────┼────┼───────┤
│  Ｃ○○  │     1/18     │    105.89      │   Ｃ   │     106      │
├─────┼───────┼────────┼────┼───────┤
│  宙○○  │    27/108    │    476.5       │   Ｇ   │     476      │
├─────┼───────┼────────┼────┼───────┤
│  宇○○  │     1/6      │    317.67      │   Ｉ   │     318      │
├─────┼───────┼────────┼────┼───────┤
│  天○○  │     6/108    │    105.89      │   Ｈ   │     106      │
└─────┴───────┴────────┴────┴───────┘
附表二
◎臺南縣將軍鄉○○段1853（田，1298平方公尺）、1854（田，
  2441平方公尺）地號土地，各共有人原應有部分及取得位置對
  照表
┌─────┬───────┬───────┬──────┬────┬───────┐
│          │1853地號土地應│1854地號土地應│  合計後    │ 分割後 │   分割後     │
│ 所有權人 │有部分比例（負│有部分比例（負│應有部分面積│位置編號│  取得面積    │
│          │擔訴訟費用之比│擔訴訟費用之比│（平方公尺）│        │（平方公尺）  │
│          │例）          │例）          │*小數點後2位│        │              │
│          │              │              │ 四捨五入   │        │              │
├─────┼───────┼───────┼──────┼────┼───────┤
│  洪土水  │  1109/10000  │     1/9      │  415.17    │   Ｑ   │     415      │
│（由酉○○│              │              │            │        │              │
│  繼承）  │              │              │            │        │              │
├─────┼───────┼───────┼──────┼────┼───────┤
│  洪石堆  │   370/10000  │     4/108    │  138.44    │   Ｏ   │     416      │
│（戊○○、│              │              │            │        │1.戊○○、洪國│
│  洪國翔、│              │              │            │        │  翔、午○○、│
│  午○○、│              │              │            │        │  子○○、洪玉│
│  子○○、│              │              │            │        │  玲、黃○○、│
│  辛○○、│              │              │            │        │  洪麗月、洪麗│
│  黃○○、│              │              │            │        │  玉等人公同共│
│  洪麗月、│              │              │            │        │  有1/3。     │
│  Ｂ○○等│              │              │            │        │2.Ｄ○○○、洪│
│共同繼承）│              │              │            │        │  進男、壬○○│
├─────┼───────┼───────┼──────┤        │  、庚○○、洪│
│ 洪石龍   │   370/10000  │    4/108     │  138.44    │        │  阿好、乙○○│
│（Ｄ○○○│              │              │            │        │  、甲○○、王│
│、地○○、│              │              │            │        │  睿莆、丁○○│
│  壬○○、│              │              │            │        │  等人公同共有│
│  庚○○、│              │              │            │        │  1/3。       │
│  巳○○、│              │              │            │        │3.卯○○1/3。 │
│  乙○○、│              │              │            │        │              │
│  甲○○、│              │              │            │        │              │
│  丙○○、│              │              │            │        │              │
│  丁○○等│              │              │            │        │              │
│共同繼承）│              │              │            │        │              │
├─────┼───────┼───────┼──────┤        │              │
│ 卯○○   │   377/10000  │    4/108     │  139.34    │        │              │
├─────┼───────┼───────┼──────┼────┼───────┤
│ 癸○○   │  1387/10000  │   150/1080   │  519.06    │   Ｍ   │    519       │
├─────┼───────┼───────┼──────┼────┼───────┤
│ 玄○○   │   370/10000  │     4/108    │  138.44    │   Ｌ   │    139       │
├─────┼───────┼───────┼──────┼────┼───────┤
│ 己○○   │  1109/10000  │     1/9      │  415.17    │   Ｎ   │    415       │
├─────┼───────┼───────┼──────┼────┼───────┤
│ 辰○○   │   185/10000  │     1/54     │   69.21    │   Ｐ   │    278       │
├─────┼───────┼───────┼──────┤        │1.辰○○1/4。 │
│ 戌○○   │  1885/100000 │    5/270     │   69.67    │        │2.丑○○1/4。 │
├─────┼───────┼───────┼──────┤        │3.戌○○1/4。 │
│ 丑○○   │  1885/100000 │    5/270     │   69.67    │        │4.未○○1/4。 │
├─────┼───────┼───────┼──────┤        │              │
│ 未○○   │   185/10000  │    1/54      │   69.21    │        │              │
│          │              │              │            │        │              │
├─────┼───────┼───────┼──────┼────┼───────┤
│ 宙○○   │  2504/10000  │    27/108    │  935.27    │   Ｋ   │   935        │
├─────┼───────┼───────┼──────┼────┼───────┤
│ 宇○○   │  1102/10000  │    1/9       │  414.26    │   Ｊ   │   414        │
├─────┼───────┼───────┼──────┼────┼───────┤
│ 天○○   │   555/10000  │    6/108     │  207.65    │   Ｒ   │   208        │
└─────┴───────┴───────┴──────┴────┴───────┘


司法院資訊處製作；財團法人民間司法改革基金會備份。
